臺灣臺北地方法院刑事判決　　　　　　　 99年度訴字第311號
公　訴　人　臺灣臺北地方法院檢察署檢察官
被　　　告　吳瓊珍
上列被告因業務侵占案件，經檢察官提起公訴（97年度偵緝字第
2463號），本院判決如下：
    主  文
吳瓊珍連續犯業務侵占罪，處有期徒刑壹年肆月，減為有期徒刑
捌月。
    事  實
一、吳瓊珍於民國87年8月起至91年11月止，任職劉月蟾所經營
    址設於臺北市○○○路181號3樓之1泰運股份有限公司（下
    稱泰運公司），擔任會計及出納等職務，負責收取客戶交付
    之運費及手續費等工作，竟基於意圖為自己不法所有之概括
    犯意，於上開任職期間，連續將其業務上為公司收取客戶給
    付費用所簽發之不記名式支票或現金，均予侵占入己，支票
    則存入其子方星翰帳戶內提示付款，侵占金額合計達新臺幣
    （下同）3,174, 122元。嗣因劉月蟾於91年11月間發現部分
    應收帳款逾時未清償，經質之吳瓊珍，吳瓊珍坦認侵占犯行
    ，經雙方對帳結果，始查悉上開侵占金額。
二、案經泰運公司訴由臺灣臺北地方法院檢察署檢察官偵查起訴
    。
    理  由
一、本院以下援引之被告以外之人於審判外之言詞及書面陳述，
    當事人於準備程序中對於證據能力均未爭執，迄至言詞辯論
    終結前亦未聲明異議，依刑事訴訟法第159條之5第2項規定
    ，並審酌下列言詞及書面陳述作成時之情況，認為適當，均
    得作為證據。
二、訊據被告吳瓊珍於偵查及本院審理中對上揭犯罪事實均坦承
    不諱，核與證人劉月蟾於審理中結證之詞相符，並有卷附侵
    占金額統計明細在卷可稽，足認被告前開出於任意性之自白
    與事實相符，堪以採信。本件事證明確，被告犯行足堪認定
    ，應依法論科。
三、查被告行為後，刑法業於94年2月2日修正公布、95年7月1日
    施行。按行為後法律有變更者，適用行為時之法律，但行為
    後之法律有利於行為人者，適用最有利於行為人之法律，現
    行刑法第2條第1項定有明文。此條規定乃與刑法第1條罪刑
    法定主義契合，而貫徹法律禁止溯及既往原則，係規範行為
    後法律變更所生新舊法律比較適用之準據法，是刑法第2條
    本身雖經修正，但刑法第2條既屬適用法律之準據法，本身
    尚無比較新舊法之問題，應一律適用裁判時之現行刑法第2
    條規定以決定適用之刑罰法律。本次刑法修正之比較新舊法
    ，應就罪刑有關之共犯、未遂犯、想像競合犯、牽連犯、連
    續犯、結合犯，以及累犯加重、自首減輕暨其他法定加減原
    因（如身分加減）與加減例等一切情形，綜其全部罪刑之結
    果而為比較（最高法院95年度第8次刑庭會議決議參照）。
    茲據上述決議內容，比較如下：
（一）關於罰金刑，在刑法修正前，刑法分則編各罪所定罰金刑
      之貨幣單位原為銀元，其最高罰金數額，從各該法條規定
      ，而最低罰金數額，則依修正前刑法第33條第5款之規定
      為1元以上（貨幣單位為銀元），且若定有罰金刑之論罪
      法條係於72年6月25日前所制定，而該法條日後均未修正
      者，得依罰金罰鍰提高標準條例第1條前段規定，就其原
      定數額提高為2倍至10倍，其後修正者則不提高倍數，並
      依現行法規所定貨幣單位折算新臺幣條例第2條規定，以
      銀元1元折算為新臺幣3元；於刑法修正後，因刑法第33條
      第5款修正為：「罰金：新臺幣一千元以上，以百元計算
      之。」使得刑法之罰金貨幣單位已由銀元改為新台幣，則
      刑法分則編各罪所定罰金刑之貨幣單位，自應配合修正為
      新臺幣，又為使刑法分則編各罪所定罰金之最高數額與刑
      法修正前趨於一致，乃增訂刑法施行法第1條之1：「中華
      民國九十四年一月七日刑法修正施行後，刑法分則編所定
      罰金之貨幣單位為新臺幣。九十四年一月七日刑法修正時
      ，刑法分則編未修正之條文定有罰金者，自九十四年一月
      七日刑法修正施行後，就其所定數額提高為三十倍。但七
      十二年六月二十六日至九十四年一月七日新增或修正之條
      文，就其所定數額提高為三倍。」從而，刑法分則編各罪
      所定罰金刑之最高數額，於刑法修正前、後並無不同，惟
      修正後刑法第33條第5款所定罰金刑最低數額，較之修正
      前提高，自以修正前刑法第33條第5款規定有利於被告。
      經比較上述新舊法，認適用被告行為時之前揭修正前刑法
      規定，對被告較為有利。
（二）刑法第56條連續犯之規定，於此次刑法修正時刪除，此刪
      除雖非犯罪構成要件之變更，但顯已影響行為人刑罰之法
      律效果，自屬法律有變更，依新法第2條第1項規定，比較
      新、舊法結果，因舊法連續犯以一罪論（裁判上一罪），
      僅科刑上得加重其刑，而依新法，本案被告多次犯行，應
      數罪併罰，是比較新、舊法之結果，應以舊法較有利於被
      告。
（三）刑法第336條第2項之業務侵占罪，其法定刑為六月以上、
      五年以下有期徒刑，得併科三千元以下罰金，而有併科罰
      金刑之規定。修正後刑法施行法增訂第1條之1規定：「中
      華民國九十四年一月七日刑法修正施行後，刑法分則編所
      定罰金之貨幣單位為新臺幣。九十四年一月七日刑法修正
      時，刑法分則編未修正之條文定有罰金者，自九十四年一
      月七日刑法修正施行後，就其所定數額提高為三十倍。但
      七十二年六月二十六日至九十四年一月七日新增或修正之
      條文，就其所定數額提高為三倍」，與罰金罰鍰提高標準
      條例第1條，因所規定之罰金最高額度相同，並無輕重之
      分，故非刑罰法令之變更，無刑法第2條第1項比較新舊法
      之適用，應逕適用裁判時之刑法施行法第1條之1（最高法
      院95年度第21次刑事庭會議決議參照）。
（四）綜上所述，依整體比較之結果，以舊法對於被告較為有利
      ，爰修正後刑法第2條第1項前段之規定，適用行為時即修
      正前刑法之相關規定予以處斷。
四、被告原係泰運公司之出納，職司公司應收帳款之收取等業務
    ，已如前述，自屬從事業務之人，故核被告所為，係犯刑法
    第336條第2項之業務侵占罪。被告於本件多次業務侵占犯行
    ，時間緊接，手法相同，所犯構成要件亦同，顯係基於概括
    犯意而為，應依修正前刑法第56條之規定，以連續犯一罪論
    ，並加重其刑。被告雖於88年間因過失致死案件，經臺灣基
    隆地方法院以89年度交訴字第33號判處有期徒刑6月，於89
    年9 月6日易科罰金執行完畢，有臺灣高等法院被告前案紀
    錄表在卷可按，惟按受有期徒刑之執行完畢，再犯裁判上一
    罪之連續犯時，是否構成累犯，應以最初行為之犯罪時作為
    計算累犯立與否之標準，至其犯罪行終了於何時，則非所問
    （最高法院99年度台非字第181號、93年度台非字第273號判
    決理由參照），本件被告係自87年8月起至91年11月間連續
    業務侵占，其最初行為之犯罪時間前開過失致死案件尚未執
    行完畢，依上開判決意旨，本件自不構成累犯，附此敘明。
    爰審酌被告因起貪念，侵占業務上持有之財物，金額高達
    317餘萬元，損害任職公司財產權利情節非輕，犯後雖與告
    訴人公司約定5年還款計劃，惟僅履行數期，清償共計78萬
    餘元，另經告訴人公司參與分配取得執行拍賣價金19萬元，
    即未再行賠償告訴人，亦據告訴人陳報在案（見本院卷第15
    頁），另衡酌其犯後自始坦承犯行之犯後態度及其生活狀況
    、智識程度等一切情狀，量處如主文所示之刑。末被告犯本
    案之時間均在96年4月24日之前，所犯刑法第336條第2項罪
    名宣告有期徒刑未逾1年6月，合於中華民國96年罪犯減刑條
    例第2條第1項第3款規定，應減其宣告刑二分之一，茲依同
    條例第7條之規定，應於判決主文同時諭知宣告刑及減得之
    刑。另查被告雖於偵查中97年9月18日經臺灣臺北地方法院
    檢察署發布通緝，於同年11月19日為警緝獲歸案，有通緝書
    、通緝案件移送書各1份在卷可稽，惟並非同條例96年7月16
    日施行前發布通緝，並無同條例第5條不得減刑之情形，仍
    應予以減刑，附此敘明。
五、至起訴書另以：被告吳瓊珍如收受已載明受款人為泰運公司
    之票據，則擅自蓋用泰運公司印章以偽造支票背書，行使該
    偽造背書之支票存入其帳戶內，均足生損害於泰運公司，另
    涉犯刑法第216、210條行使偽造私文書罪嫌云云。惟按犯罪
    事實應依證據認定之，無證據不得認定犯罪事實；又不能證
    明被告犯罪者，應諭知無罪之判決，刑事訴訟法第15 4條第
    2項、第301條第1項分別定有明文。又事實之認定，應憑證
    據，如未能發現相當證據，或證據不足以證明，自不能以推
    測或擬制之方法，為裁判基礎；且認定不利於被告之事實須
    依積極證據，苟積極證據不足為不利於被告事實之認定時，
    即應為有利於被告之認定，更不必有何有利之證據；另認定
    犯罪事實所憑之證據，雖不以直接證據為限，間接證據亦包
    括在內，然無論直接證據或間接證據，其為訴訟上之證明，
    須於通常一般之人均不致有所懷疑，而得確信其為真實之程
    度者，始得據之為有罪之認定，倘其證明尚未達到此一程度
    ，而有合理之懷疑存在，無從使事實審法院得有罪之確信時
    ，即應由法院為諭知被告無罪之判決（最高法院40年台上字
    第86號、30年上字第816號、76年台上字第4986號判例意旨
    可資參照）。經查，檢察官此部分所指之事已屢為被告於審
    理中堅詞否認。至於被告與告訴人代表人對帳後所親自書立
    之自白書及統計表，亦未就此部分有何記載，是檢察官並未
    就此提出具體事證，僅憑告訴人刑事告訴狀片面之詞已難遽
    為被告不利之認定。況有關侵占支票後係以被告之子帳戶提
    示付款，經本院依公訴人聲請調閱被告之子方星翰帳戶提示
    票據紀錄（見本院卷第62至220頁），亦查無被告有公訴意
    旨所謂擅自蓋用告訴人公司印章在票據上偽造背書之情。此
    外，復查無其他積極證據足認被告涉有此部分罪嫌，本應為
    被告無罪之諭知，惟公訴意旨認此部分如成立犯罪，與前開
    論罪科刑部分有牽連犯之裁判上一罪之關係，爰不另為無罪
    之諭知。
六、末公訴人99年5月12日補充理由書另以：被告為避免上開業
    務侵占犯行遭泰運公司負責人劉月蟾察覺，另基於偽造對帳
    單及業務上登載不實之犯意，以不詳方式，偽造「上海商業
    儲蓄銀行」91年11月份對帳單（帳號：00000000000000）1
    份，並將91年11月1日、22日時所侵占之現金，虛偽登載在
    該對帳單上，且為平衡帳戶餘額，又將91年11月份所收取，
    且數目相當之客戶支票存入該帳戶內，而將已存入泰運公司
    帳戶之票據於帳冊中列為「應收帳款」，登載此不實事項於
    業務上所製作之帳冊中，亦即以此偽造對帳單及帳冊之方式
    ，陸續侵占泰運公司之貨款，另涉犯刑法第210條及215條之
    偽造文書、業務上登載不實罪嫌，聲請併予審理（見本院卷
    第42頁以下）。惟查，公訴人所指「91年11月1日、22日侵
    占之現金」，究係侵占明細表內（見他字卷第30至32頁）何
    筆款項，不僅未陳明，至於泛稱「91年11月份收取數目相當
    之客戶支票」等語，其支票發票人、發票日、發票行及票面
    金額等與犯罪事實攸關之票據資料，亦均未載明，又列為帳
    冊中何筆不實「應收帳款」亦有未明。此外，公訴人另指被
    告將發票人薛長興公司、發票日91年11月13日、票號AN0000
    000號、票面金額為93,867元之支票1紙存入後，於該公司91
    年11月至92年3月間應收明細上「應收帳款」登載不實云云
    ，惟查，上開票面金額與記載薛長興公司帳款金額93,892元
    顯不相符（見本院卷第29、47、48頁），亦難逕認被告就已
    存入支票票款後有虛偽列載不實應收帳款之情。況且，依證
    人劉月蟾於本院審理時所述，該等帳冊及對帳單，係被告要
    離職前，經其要求始行製作等語（見本院卷第259頁），更
    可見此與被告前揭業務侵占行為並非自始出於同一犯罪計畫
    ，難認二者間有方法目的之牽連關係。是以，公訴人此部分
    聲請併予審理所指偽造文書事實，本院無從併予審究，附此
    敘明。
據上論斷，應依刑事訴訟法第299條第1項前段，刑法第2條第1項
前段、第336條第2項，修正前第56條，中華民國九十六年罪犯減
刑條例第2條第1項第3款、第7條，刑法施行法第1條之1，判決如
主文所示。
本案經檢察官陳國安到庭執行職務。
中    華    民    國   100    年    1     月    25    日
            刑事第十三庭  審判長法  官  許泰誠
                                法  官  陳君鳳
                                法  官  林瑋桓
上正本證明與原本無異。
如不服本判決應於收受送達後10日內向本院提出上訴書狀，並應
敘述具體理由；其未敘述上訴理由者，應於上訴期間屆滿後20日
內向本院補提理由書（均須按他造當事人之人數附繕本）「切勿
逕送上級法院」。告訴人或被害人如對於本判決不服者，應具備
理由請求檢察官上訴，其上訴期間之計算係以檢察官收受判決正
本之日期為準。
                                書記官  鄭伊芸
中    華    民    國   100    年    1     月    25    日
中華民國刑法第336條
（公務公益侵占罪、業務侵占罪）
對於公務上或因公益所持有之物，犯前條第 1 項之罪者，處 1
年以上 7 年以下有期徒刑，得併科 5 千元以下罰金。
對於業務上所持有之物，犯前條第 1 項之罪者，處 6 月以上
5 年以下有期徒刑，得併科 3 千元以下罰金。
前二項之未遂犯罰之。